行　政　法　院　判　決　　　　　　　　　　　　　八十七年度判字第二五八三號
　　原　　　告　新井理夫
　　訴訟代理人　甲 ○ ○
　　被　　　告　經濟部中央標準局
右當事人間因發明專利異議事件，原告不服行政院中華民國八十六年七月十七日台八
十六訴字第二八七七一號再訴願決定，提起行政訴訟。本院判決如左︰
　　主  文
原告之訴駁回。
　　事  實
緣原告於民國八十年五月三十一日以其「安全帽之面罩之裝設構造」申請發明專利，
經被告編為第00000000號審查，准予專利。公告期間，關係人東和興實業股
份有限公司以本案有違核准專利時專利法第一條、第二條第一款、第二款及第五款規
定，檢具飛馬牌號T-790 安全帽實物（下稱引證一）、七十九年十月二十二日經臺灣
臺南地方法院公證處七十九年度認字第一二六五九號認證之產品目錄（下稱引證二）
、經濟部商品檢驗局七十九十一月二日核發國內市場出廠檢驗合格證書（下稱引證三
）及歐洲專利第二九四六七六號（下稱引證四）、第三一二八○七號（下稱引證五）
說明書影本，對之提起異議。案經被告審查，為「本案異議成立，應不予專利」之審
定。原告訴經經濟部經（八一）訴字第六三二五○八號訴願決定，將原處分撤銷，由
原處分機關另為適法之處分。被告重為審查，仍為「本案異議成立，應不予專利」之
審定。原告循序訴經本院八十四年度判字第五七三號判決：「撤銷再訴願決定、訴願
決定及原處分。」被告復行審查，為本案異議不成立之審定。關係人再訴經經濟部經
（八四）訴字第八四六二五一七六號訴願決定，將原處分撤銷。被告復重為審查，為
本案異議成立，應不予專利之審定，發給八十五年七月二日台專（判）○二○二七
字第一二四○二二號專利異議審定書。原告不服，一再訴願，遞遭決定駁回，遂提起
行政訴訟。茲摘敘兩造訴辯意旨於次：
原告起訴意旨略謂︰查被告歷次審定「異議成立」之理由不外為「運用申請前習知技
藝，熟悉該項技藝者所能輕易完成」及「不屬於技術思想之高度創作，不符發明專利
要件」。按七十五年十二月二十四日修正之專利法第一條規定「凡新發明具有產業上
利用價值者，得依本法申請專利。」本案發明為一種新穎，且在產業上具有利用價值
者，完全符合該條所規定可准許專利之積極要件。次查專利法第二條第一款、第五款
雖分別規定「申請前已見於刊物或已公開使用，他人可能仿效者」、「運用申請前之
習用技術，知識顯而易知未能增進功效者。」難稱新發明。但被告從未提示任何刊物
或公開使用之事實，據以否定本案之新穎性。且「他人可能仿效」、「運用申請前之
習用技術，知識顯而易知未能增進功效者。」係見仁見智，其認定無一定標準。就本
案發明而言，「他人可能仿效者」，無非是看到或閱讀本發明後，方「可能仿效」。
再就「運用申請前之習用技術」言，何種發明非屬習知技術、知識之運用？不可諱言
，本發明亦屬習知技術知識之運用，為任何發明所必賴以運用，故據此理由不足以否
定本發明之成立。被告指稱「不屬於技術思想之高度創作，不符發明專利要件」，該
要件究係規定於專利法何條項？被告擅以此為核駁本案之理由，於法無據。又本案發
明已分別在美國、歐洲專利公約國（ＥＰＣ）、韓國、日本獲得專利。由各國核准之
專利可知，其技術內容與本案在貴國申請獲准者完全相同（韓國及日本之專利申請範
圍相同為單項，美國及ＥＰＣ則由一主項及四附屬項所構成），此亦足證明，本案由
全球性觀點評定，確屬於新創有用之發明，被告准予專利實無違誤，斷無理由因關係
人之異議而改變審定。被告對本案之審理顯有偏頗，且有諸多違法之處，而本案原已
核准發明專利，今若否定專利而被確定撤銷，則連新型專利權都無法享受，勢嚴重損
害原告之權益，顯不公平，請依法撤銷一再訴願決定及原處分，以維原告應得權益等
語。
被告答辯意旨略謂︰本案申請時之專利法雖未指明發明需屬技術思想之高度創作，惟
歷年來大院之判決，早已肯定發明係屬技術思想之高度創作之見解，且已為修正後之
專利法所明定，異議審定以此為理由，並無不妥。至所稱本案內容已在美國等國獲得
專利云云，查各國專利法及審查基準各異，尚難執本案在美國等國獲准專利，為本案
應准專利之論據。原處分所為本案異議成立，應不予專利之審定，並無違法，請駁回
原告之訴等語。
　　理  由
按凡新發明具有產業上利用價值者，依行為時專利法第一條規定固得申請專利，惟若
未具新穎創作性，即非新發明，不得申請取得發明專利。又申請前已見於刊物或已公
開使用，他人可能仿效者，或運用申請前之習用技術、知識，顯而易知未能增進功效
者，不得稱為新發明，復為同法第二條第一款前段、第五款所明定。本件原處分以本
案主要係在安全帽本體之左、右兩側面設置具支軸、彈性卡合片及止動機構之基板，
利用設在支軸外側之彈性面罩按壓蓋防止因面罩轉動而造成脫落之現象，另在基板上
之彈性卡合片中間導引突條前端之位置設一傾斜面，並於面罩按壓蓋之前緣與安全帽
本體外表面之間設置開口，當面罩按壓蓋卡裝於安全帽本體或基板上時，可經由開口
而裝卸面罩。引證一上貼有T－790及經濟部商品檢驗局之商品檢驗合格標識編號為(G
)Ｚ00 0000000，與引證二之產品型號相同，商品檢驗標識號碼亦載於引證三，是引證
一在本案申請前即已公開。引證四、五公開日期各為西元一九八八年十二月十四日與
一九八九年四月二十六日，早於本案之申請日。引證一、四、五之安全帽左、右兩側
面均設支軸、彈性卡合片及止動機構之基板，基板外側設面罩按壓蓋，其上、下側各
設掛與鎖定片，可將面罩按壓蓋固定在基板上，面罩按壓蓋與安全帽本體外表面之
間留有開口，以夾置設有裝設孔、導孔與止動器之面罩，與本案安全帽面罩之裝設構
造相同。就本案細部構造而言，引證四已揭露本案支軸、卡合片、鎖定片、掛鉤突部
、凹部、圓弧狀導孔及裝設孔等相對應之ROTATIONAL AXLE、ENGAGING PIECE、ENGA-
GING STOPPER、ENGAGING PROJECTING POTION、NOTCH(14C)、GUIDE HOLE、MOUNTING
HOLE等，本案插脫方式雖與引證四不同，然僅屬熟習該項技術者所易於思及者。況本
案面罩之插脫方式將影響其本體之穩固性，不若引證四GROOVE可對SHIELD形成阻擋，
避免如本案以掛鉤突部及鎖定片等無法防止面罩脫開之缺失，而實用上面罩不常自本
體插脫，頻繁之插脫將使各元件扣合狀態鬆脫。本案與引證四、引證五具相同結構，
不具新穎性；本案縱具易裝卸之優點，僅屬局部功能之改善，非屬技術思想之高度創
作，仍不符發明專利要件，有違核准時專利法第一條、第二條第一款前段及第五款規
定，乃為本案異議成立，應不予專利之審定。原告以本案具產業利用性，被告未提示
任何資料否定本案之新穎性，於法不合云云，訴經經濟部訴願決定，除持與原處分相
同之論見外，並以本案插脫方式與引證四、五之相異處仍未脫引證四、五揭示構造之
範疇，本案不符發明專利要件而駁回訴願。再訴願決定亦持相同論見，並以引證四已
揭露本案相對應三元件，除在面罩插脫上略有差別外，其餘操作方式均相同，本案並
無新穎性。本案僅以掛鉤突部及鎖定片等構件，無法防止面罩脫出之缺失，亦不具進
步性。而各國專利法及審查基準各異，本案已美國等地獲准專利，尚難執為本案應准
專利之論據而駁回再訴願。經核與經濟部於訴願再訴願階段函請財團法人工業技術研
究院機械工業研究所陳述之意見：引證四已揭露本案支軸、卡合片、鎖定片、掛鉤突
部、凹部、圓弧狀導孔及裝設孔等相對應之ROTATIONAL AXLE、ENGAGING PIECE、EN-
GAGING STOPPER、ENGAGING PROJECTING POTION、NOTCH(14C)、GUIDE HOLE、MOUNT-
ING HOLE等，除在面罩插脫方式或有區別外，餘皆相同，然此對熟習該項技術者而言
，極易辨別。況本案面罩之插脫方式將影響其本體之穩固性，反不若引證四GROOVE對
SHIELD形成阻擋，避免如本案僅由掛鉤突部及鎖定片等，無法防止面罩向外脫開之缺
失。因此本案除已見於公開之刊物及僅運用習用技術而功效未有增進，未具新穎性、
進步性外，更非屬技術思想之高度創作，不符發明專利要件等語並無不符，該所係學
術研究機構，具專業知識，所陳意見又無違背法令或論理原則，尚堪採認。原告亦不
否認本案係運用習知之技術，其對本案與引證四之技術內容有何不同？本案有何進步
性未為何說明，空言主張本案具新穎性，符合發明專利要件，自無足採。原處分以本
案與引證四結構相同，認本案不具新穎性，該引證案已取得歐洲專利者，必經公告程
序，即係業經公開之刊物，他人可能仿效。原告稱被告從未提示任何刊物或公開使用
之事實，據以否定本案之新穎性，顯係誤解。另核准時專利法未就發明為定義，惟觀
同法第二條第五款規定，運用申請前之習用技術、知識，顯而易知未能增進功效者，
非新發明，是所謂發明不得為顯而易知之知識、技術，故原處分認應具高度創作性，
並無違背專利法規定之發明含意，參諸八十三年一月二十日條正公布之專利法，增訂
發明之定義（第十九條）為「利用自然法則之技術思想之高度創作」，可得印證。況
本案之技術內容與引證四大致相同，僅插脫部分略有差異，該差異為熟習該項技術者
顯而易知，且未能增進功效，已如前述，本案即有違核准時專利法第二條第一款、第
五款規定，不應准其專利。故同法未明定發明應屬高度創作，原處分以本案發明未具
高度創作之理由縱有不當，本案既不應許其專利，結論相同，仍應予維持。又各國專
利規定及審查原則未盡相同，且無拘束本國專利審查之效力，不得以本案業取得美國
等地之專利，為本案於本國亦應准予專利之論據。專利法既設有異議程序，許關係人
於核准專利後申請撤銷專利，自無從審酌專利權人是否因其專利權被撤銷而受有損失
。至本案發明經撤銷後，是否可申請新型專利係另案問題。原告所訴各節，均無可採
，原處分為異議成立，應不予專利之審定，一再訴願決定遞予維持，俱無違誤，原告
訴請撤銷，非有理由，應予駁回。
據上論結，本件原告之訴為無理由，爰依行政訴訟法第二十六條後段，判決如主文。
中    華    民    國     八十七      年     十二     月       十        日
                    行 政 法 院 第 一 庭
                                審 判 長 評  事      黃  綠  星
                                         評  事      林  茂  權
                                         評  事      高  秀  真
                                         評  事      藍  獻  林
                                         評  事      黃  璽  君
右  正  本  證  明  與  原  本  無  異
                                         法院書記官  邱  彰  德
中    華    民    國     八十七      年     十二     月      十四       日
